---
title: "Cartographie"
output: github_document
---

```{r setup, include=FALSE}
knitr::opts_chunk$set(echo = FALSE)
library(tidyverse)
library(ggcpesrthemes)

spoilerTable <- function(df) {
  cat("\n<details>\n")
  cat("  <summary>Voir les données</summary>\n\n")
  
  print(kableExtra::kable(df, format="pipe"))
  
  cat("\n\n</details>\n")
}

formations <- xlsx::read.xlsx("Formations ES.xlsx", sheetIndex = 1)
candidats <- xlsx::read.xlsx("Candidats ES2024.xlsx", sheetIndex = 1)
codes.lycées <- unique(candidats$NA.)
code.region <- "Nouvelle-Aquitaine"
lycees <- read.csv2("fr-en-indicateurs-de-resultat-des-lycees-denseignement-general-et-technologique.csv", dec='.')
parcoursup <- read.csv2("fr-esr-parcoursup-2021-xls.csv", dec='.')
```


Pour contextualiser cette enquête qualitative, nous allons employer une approche
quantitative exploitant les données ouvertes du gouvernement, concernant les lycées
et formations supérieures de Nouvelle-Aquitaine.

## Candidats

La Figure 1 utilise le jeu de données `Indicateurs de valeur ajoutée des lycées d'enseignement général et technologique`
^[https://www.data.gouv.fr/fr/datasets/indicateurs-de-valeur-ajoutee-des-lycees-denseignement-general-et-technologique/] 
pour visualiser les lycées de Nouvelle-Aquitaine en fonction du nombre de candidats au baccalauréat,
et du taux de mention (moyenne générale supérieure à 12), qui est l'indicateur 
principal de « performance scolaire ».
A droite nous y trouvons les plus grands lycées et en haut les plus « performants ». 

Les points rouge indiquent la position des établissement des candidats enquêtés. 
Ces derniers occupent une position centrale en terme de taille, allant de 160 à 320,
et son représentatif de tous les niveaux de performance, allant de 60% à 90% de taux
de mention.


```{r carte.lycees, fig.cap="Positionnement des lycées de Nouvelle-Aquitaine en fonction de leur taille et taux de mention"}
lycees %>% 
  filter(annee == max(annee), libelle_region_2016 == str_to_upper(code.region)) %>%
  ggplot(aes(x=effectif_presents_total_series,y=taux_mention_brut_toutes_series, 
             size=effectif_presents_total_series, color=taux_mention_brut_toutes_series)) +
  geom_point() +
  geom_point(
    data = . %>% filter(code_etablissement %in% codes.lycées),
    color = "red") +
  xlab("Nombre de bacheliers") +
  ylab("Taux de mention") +
  theme_cpesr() +
  theme(
    legend.position = "none",
    panel.grid.major.x = element_line(colour = "#D8D8D8"))
```

```{r carte.lycees.data, results='asis'}
lycees %>% 
  filter(annee == max(annee), libelle_region_2016 == str_to_upper(code.region)) %>%
  filter(code_etablissement %in% codes.lycées) %>%
  select(etablissement,effectif_presents_total_series,taux_mention_brut_toutes_series,everything()) %>%
  spoilerTable()
```

## Formations

La Figure 2 utilise le jeu de données `Parcoursup 2021 - vœux de poursuite d'études et de réorientation dans l'enseignement supérieur et réponses des établissements`
^[https://data.enseignementsup-recherche.gouv.fr/explore/dataset/fr-esr-parcoursup/information/] 
pour visualiser les formations de Nouvelle-Aquitaine en fonction du nombre de candidats,
et du taux d'accès (100% correspondant aux filières non sélectives), qui est l'indicateur 
officiel de sélectivité.
A droite nous y trouvons les plus grandes formation et en haut les plus difficiles d'accès. 

Les points rouge indiquent la position des formations des CEV enquêtés. 
Ces dernieres occupent tout le champs des formations, allant de 850 à 8300 candidatures, pour 20 à 500 places, avec des taux d'accès de 97% à 2%.

### Formations incluses ici 

Lorsque `Libellé` est `NA`, je n'ai pas trouvé de formation correspondante.

```{r id.formations.incluse}
formations %>%
  kableExtra::kable()
```

#### Université de Bordeaux

```{r id.formations.bordeaux, results='asis'}
parcoursup %>% 
  filter(str_detect(Établissement,"Université de Bordeaux")) %>%
  select(Filière.de.formation,Filière.de.formation.détaillée.1,Filière.de.formation.détaillée,Code.UAI.de.l.établissement) %>% 
  unique() %>% 
  spoilerTable()
```

#### Commune de Bordeaux

```{r id.formations.combordeaux, results='asis'}
parcoursup %>% 
  filter(Commune.de.l.établissement == "Bordeaux") %>%
  select(Filière.de.formation,Filière.de.formation.détaillée.1,Filière.de.formation.détaillée,Code.UAI.de.l.établissement) %>% 
  unique() %>% 
  spoilerTable()
```


#### UPPA

```{r id.formations.uppa, results='asis'}
parcoursup %>% 
  filter(str_detect(Établissement,"Université de Pau et des Pays de l'Adour")) %>%
  select(Filière.de.formation,Filière.de.formation.détaillée.1,Filière.de.formation.détaillée,Code.UAI.de.l.établissement) %>% 
  unique() %>% 
  spoilerTable()
```

### Cartes


```{r carte.formations}
parcoursup %>% 
  filter(Région.de.l.établissement == code.region) %>%
  ggplot(aes(x=Effectif.total.des.candidats.ayant.accepté.la.proposition.de.l.établissement..admis.,
             y=Taux.d.accès.des.candidats.ayant.postulé.à.la.formation..ratio.entre.le.dernier.appelé.et.le.nombre.vœux.PP., 
             size=Effectif.total.des.candidats.ayant.accepté.la.proposition.de.l.établissement..admis.,
             color=Taux.d.accès.des.candidats.ayant.postulé.à.la.formation..ratio.entre.le.dernier.appelé.et.le.nombre.vœux.PP.)) +
  geom_point() +
  scale_x_log10() +
  geom_point(
    data = . %>% filter(Filière.de.formation.détaillée %in% formations$Libellé),
    color = "red") +
  xlab("Nombre de candidats admis") +
  ylab("Taux d'accès (100% = non sélectif)") +
  theme_cpesr() +
  theme(legend.position = "none", 
        panel.grid.major.x = element_line(colour = "#D8D8D8"))
```

```{r carte.formations.2}
parcoursup %>% 
  filter(Région.de.l.établissement == code.region) %>%
  ggplot(aes(x=Effectif.total.des.candidats.ayant.accepté.la.proposition.de.l.établissement..admis.,
             y=Effectif.total.des.candidats.pour.une.formation, 
             size=Effectif.total.des.candidats.ayant.accepté.la.proposition.de.l.établissement..admis.,
             color=Effectif.total.des.candidats.pour.une.formation)) +
  geom_point() +
  scale_x_log10() +
  scale_y_log10() +
  geom_point(
    data = . %>% filter(Filière.de.formation.détaillée %in% formations$Libellé),
    color = "red") +
  xlab("Nombre de candidats admis") +
  ylab("Nombre de candidats") +
  theme_cpesr() +
  theme(legend.position = "none", 
        panel.grid.major.x = element_line(colour = "#D8D8D8"))
```

```{r carte.formations.3}
parcoursup %>% 
  filter(Région.de.l.établissement == code.region) %>%
  ggplot(aes(x=Effectif.total.des.candidats.pour.une.formation,
             y=Taux.d.accès.des.candidats.ayant.postulé.à.la.formation..ratio.entre.le.dernier.appelé.et.le.nombre.vœux.PP., 
             size=Effectif.total.des.candidats.pour.une.formation,
             color=Taux.d.accès.des.candidats.ayant.postulé.à.la.formation..ratio.entre.le.dernier.appelé.et.le.nombre.vœux.PP.)) +
  geom_point() +
  geom_point(
    data = . %>% filter(Filière.de.formation.détaillée %in% formations$Libellé),
    color = "red") +
  xlab("Nombre de candidats") +
  ylab("Taux d'accès") +
  theme_cpesr() +
  theme(legend.position = "none", 
        panel.grid.major.x = element_line(colour = "#D8D8D8"))
```

```{r carte.formations.data, results='asis'}
parcoursup %>% 
  filter(Région.de.l.établissement == code.region) %>%
  filter(Filière.de.formation.détaillée %in% formations$Libellé) %>%
  select(Filière.de.formation.détaillée, Effectif.total.des.candidats.pour.une.formation, 
         Admis = Effectif.total.des.candidats.ayant.accepté.la.proposition.de.l.établissement..admis.,
         Taux.d.accès = Taux.d.accès.des.candidats.ayant.postulé.à.la.formation..ratio.entre.le.dernier.appelé.et.le.nombre.vœux.PP., everything()) %>%
  spoilerTable()
```