---
title: "Ordonner les bacheliers avec leurs notes au Bac"
output: github_document
---

```{r setup, include=FALSE}
knitr::opts_chunk$set(echo = FALSE, warning = FALSE, fig.asp=9/16)
library(tidyverse)
library(ggcpesrthemes)
theme_set(theme_cpesr())
```

```{r load}
cn <-paste0(
    rep(
      c(paste0("BacGen_",c("ES","L","S","Tout")),
        paste0("BacTechno_",c("ST2S","STD2A","STHR","STI2D","STL","STMG","Tout")),
        paste0("BacPro_",c("Production","Services","Tout")),
        "Tout"), 
      each=2),
    rep(c(".Effectif",".Distribution"), 15)
  )



bac <- readxl::read_xlsx("HC-504-Distribution-moyenne-bac-2018-2020-filière-série.xlsx", 
                  sheet = "2020", skip = 7, n_max = 201, na = ".", 
                  col_names = c("Moyenne",cn)) %>%
  mutate(Moyenne = recode(Moyenne, "20 ou plus" = "20")) %>%
  mutate(Moyenne = as.numeric(str_replace(Moyenne,",","."))) %>%
  mutate(across(everything(), ~ replace_na(.x,0))) %>%
  mutate(Honor = cut(Moyenne, right = FALSE,
                       breaks=c(0,10,12,14,16,21),
                       labels = c("Fail","Standard pass", "Honor","High honor","Highest honor")))

```

Ce document propose d'illustrer la difficulté d'obtenir un résultat équitable par 
l'application d’algorithmes dans la réalité. 
Sur le cas concret de l'affectation des étudiants dans l'enseignement supérieur en France,
nous allons montrer qu'un problème de qualité des données peut conduire
à des décision différentes pour des individus pourtant équivalents en regard des 
objectifs poursuivis.

Ce problème se défini ainsi :
étant donné un nombre de candidats formulant des vœux de poursuite d'étude,
et un nombre de formations proposant des places, comment affecter ces candidats
dans ces formations ?

Une solution communément admise consiste à employer un algorithme d'appariement,
aussi appeler de mariage, tel que celui de Gale-Shapley. Un tel algorithme nécessite 
que les candidats ordonnent leurs vœux, et que les formations ordonnent leurs candidatures. 

En France, les candidats ont le droit d'ordonner jusqu'à 10 vœux, et 20 sous-vœux 
(vœux communs à des formations équivalentes). En 2020, 658 000 lycéens ont ainsi
formulé près de 7 millions de vœux, et donc autant de candidatures, pour environ
13 000 formations.

Pour que l'algorithme fonctionne, il faut que les formations construisent un 
ordre total entre les candidatures, c'est à dire affecter à chacun d'eux un _rang_,
 sans _ex-æquo_. L'équité de l'algorithme repose sur la 
qualité de cet ordre. Or, sa construction est difficile, et parfois même impossible,
et cela n'est pas sans conséquence sur l'équité de la solution obtenue.

Nous allons d'abord discuter de la qualité des données au travers d'un ordre basé
sur les notes au bac, pour ensuite discuter de l'équité des décisions que les formations 
peuvent prendre en l'utilisant.
Nous en tirerons ensuite une conclusion.


## L'ordonnancement de tous les bacheliers par leurs notes

Dans cette partie, nous allons illustrer la question de la qualité des données 
servant d'entrée à l'algorithme, en prenant le cas concret des notes au Bac, 
issues du jeu de données `la distribution des notes au baccalauréat en 2020`.

En 2020, 729 361 lycéens ont passé leur bac. Le jeu de données présente la 
distribution de leur note moyenne finale, avec une précision de 1/10e de point :

```{r bac.distrib, fig.retina=TRUE}
bac %>%
  ggplot(aes(x=Moyenne,y=Tout.Effectif,color=Honor,fill=Honor)) +
  geom_col() +
  xlab("Average overall grade, out of 20") + 
  ylab("Number of candidates") 
  #ggtitle("Distribution of the average overall marks by grade\nof candidates in the french baccalauréat")
```

On y constate trois choses :

- l'intervalle `[0,20]` n'est pas uniformément utilisé : notamment, il existe très peu
de notes dans `[0,10)` ;
- la distribution des notes ne suit pas directement une loi normale : il existe des 
notes très clairement sur-utilisées au début de chaque mention ;
- de nombreux candidats partagent exactement la même note au dixième de point : 
par exemple, plus de 38 000 bacheliers ont exactement une moyenne de 12,0.

On peut constater les mêmes phénomènes en limitant la visualisation au Bac général
série scientifique (S) :

```{r bac.distrib.s}
bac %>%
  ggplot(aes(x=Moyenne,y=BacGen_S.Effectif,color=Honor,fill=Honor)) +
  geom_col() 
```

Ceci s'explique notamment par la nature de ces notes, qui sont en réalité construites
pour refléter un niveau scolaire, et non pour ordonner les bacheliers.

Pour pouvoir construire un ordre total, il faudrait calculer ces notes moyennes 
au 1/100000e de point. Si elle est techniquement réalisable, une telle précision 
n'a pourtant aucune pertinence pédagogique, à moins de considérer qu'un candidat
ayant 12,00002 de moyenne est effectivement meilleur que quelqu'un ayant 12,00001, 
sachant que ces moyennes proviennent d'épreuves différentes, par des correcteurs 
différents dans des établissements différents, parfois même avec des options 
différentes dans des filières différentes.

En détournant les données de leur usage initial, et en augmentant leur précision
pour correspondre aux besoins de l'algorithme, on prend donc le risque de diminuer 
leur qualité en regard de l'objectif recherché.

Il faut donc s'interroger sur la pertinence de l'écart entre les notes pour 
ordonner les bacheliers : si les notes 12,5 et 12,6 permettent en soi un ordre, cet ordre
a-t-il un sens pour décrire une réelle différence de profil entre deux bacheliers ?
Et si non, quel écart permet d'obtenir du sens ?

La distribution des notes montre qu'il y a des différences significatives 
à la frontière des mentions : 11,9 est effectivement différent de 12, un jury étant intervenu pour
décider que tel candidat ayant 11.9 mérite 12, et pas tel autre. 
On peut donc construire ordre plus pertinente des candidats en réduisant la 
précision des données, par exemple en regroupant les notes avec une précision de 1/1 :


```{r bac.distrib.1}
bac %>%
  group_by(Moyenne = floor(Moyenne), Honor) %>%
  summarise(Tout.Effectif = sum(Tout.Effectif)) %>%
  ggplot(aes(x=Moyenne,y=Tout.Effectif,color=Honor,fill=Honor)) +
  geom_col()
```
On augmente ainsi la pertinence de l'ordre entre les candidats, mais au prix d'une 
augmentation considérable des candidats partageant le même rang : 
jusqu'à 150 000 candidats partagent la même note. 

En regardant le seul Bac S, on dépasse encore les 30 000 candidats par note :

```{r bac.distrib.1.s}
bac %>%
  group_by(Moyenne = floor(Moyenne), Honor) %>%
  summarise(Tout.Effectif = sum(BacGen_S.Effectif)) %>%
  ggplot(aes(x=Moyenne,y=Tout.Effectif,color=Honor,fill=Honor)) +
  geom_col()
```

Il est possible d'aller plus loin dans cette démarche, en considérant non plus les notes, mais les mentions,
qui ont sans doute la meilleure pertinence pédagogique (soit une précision de 2/1 au dessus de 10,0) :


```{r bac.distrib.mention}
bac %>%
  group_by(Honor) %>%
  summarise(Tout.Effectif = sum(Tout.Effectif)) %>%
  ggplot(aes(x=Honor,y=Tout.Effectif,color=Honor,fill=Honor)) +
  geom_col() +
  xlab("Honor") + 
  ylab("Number of candidates") 
  #ggtitle("Distribution of the grade of candidates in the french baccalauréat")
```

Nous dépassons alors les 200 000 candidats par rang, et presque 60 000 en ne 
regardant que le Bac S :

```{r bac.distrib.mention.S}
bac %>%
  group_by(Honor) %>%
  summarise(Tout.Effectif = sum(BacGen_S.Effectif)) %>%
  ggplot(aes(x=Honor,y=Tout.Effectif,color=Honor,fill=Honor)) +
  geom_col()
```

Ce exemple illustre le problème qu'engendre un détournement des données, et plus 
généralement l'utilisation de données non adaptées, ou insuffisamment pertinentes
en regard de l'objectif poursuivi : on peut rapidement arriver à l'impossibilité
de construire un ordre total équitable entre les individus.

Regardons maintenant les conséquences que peut avoir l'utilisation de telles 
données sur les prises de décisions.

## Parcoursup

```{r ps}
ps20 <- read.csv2("fr-esr-parcoursup-2020-xls.csv",dec=',') %>%
  rename(
    Libellé.formation = Filière.de.formation.détaillée,
    Filière.de.formation.détaillée = Filière.de.formation.détaillée.1
  ) %>%
  select(-X..d.admis.néo.bacheliers.issus.du.même.établissement..BTS.CPGE.) %>%
  mutate(Training = recode(Filière.de.formation.très.agrégée,
                      "IFSI" = "Medical", 
                      "Licence" = "University", 
                      "Ecole d'Ingénieur" = "Vocational", 
                      "Autre formation" = "Vocational", 
                      "EFTS" = "Vocational", 
                      "BTS"  = "Vocational", 
                      "Ecole de Commerce" = "Vocational", 
                      "DUT" = "Vocational", 
                      "Licence_Las" = "Medical", 
                      "PASS" = "Medical", 
                      "CPGE" = "Preparatory")
  )
```

Pour évaluer les possibles conséquences de l'utilisation d'un ordre de mauvaise 
qualité sur les décisions d'affectation, nous allons utiliser le jeu de données 
`Parcoursup : propositions d'admission dans l'enseignement supérieur des élèves de terminale diplômés du baccalauréat général selon leurs enseignements de spécialité en 2020`.

A l'échelle des formations, le critère critique pour construire un ordre total
entre les candidatures est le nombre de ces candidatures. 

La distribution du nombre de candidatures montre que 10% des formations ont moins 
de 100 candidatures, et 25% en ont plus de mille. 
Quelques centaines de formations ont plus de 10 000 candidatures.


```{r ps.distrib}
ps20 %>%
  group_by(candidatures = cut(Effectif.total.des.candidats.en.phase.principale,
                            breaks=c(0,50,100,250,500,1000,2000,4000,20000),
                            right = FALSE)) %>%
  summarise(nombre=n()) %>%
  ggplot(aes(x=candidatures,y=nombre,fill=candidatures)) +
  geom_col() +
  scale_fill_brewer(palette = "Reds")
```

```{r ps.distrib.cdf}
ps20 %>%
  ggplot(aes(x=Effectif.total.des.candidats.en.phase.principale)) +
  stat_ecdf() +
  scale_x_log10(limits = c(1e1,1e4))
```



```{r ps.distrib.2}
ps20 %>%
  ggplot(aes(x=reorder(Filière.de.formation.très.agrégée,Effectif.total.des.candidats.en.phase.principale, FUN=max),
             y=Effectif.total.des.candidats.en.phase.principale)) +
  geom_boxplot()
```

```{r ps.distrib.points, fig.retina=TRUE}

p1 <- ps20  %>%
    ggplot(aes(x=Capacité.de.l.établissement.par.formation,y=Effectif.total.des.candidats.en.phase.principale,
               color=Training)) +
    geom_point(alpha=0.5, size=1) +
    geom_hline(yintercept = 1000) +
    xlab("Training capacity (maximum number of students)") +
    ylab("Number of candidates") +
    scale_y_continuous(breaks=c(0,1000,5000,10000,15000)) +
    theme(axis.title.x = element_text(margin = margin(t = -50)))

p2 <-  ps20  %>%
    ggplot(aes(x=Training,y=Effectif.total.des.candidats.en.phase.principale,
               fill=Training)) +
    geom_hline(yintercept = 1000) +
    geom_violin() +
    scale_y_continuous(breaks=c(0,1000,5000,10000,15000)) +
    theme(
      axis.text.x = element_text(angle=90), axis.title.x = element_blank(), 
      axis.text.y = element_blank(), axis.title.y = element_blank()) 

legend <- cowplot::get_legend(
  p1 + guides(color=guide_legend(override.aes = list(size=5,alpha=1)))
)

cowplot::plot_grid(ncol = 1, rel_heights = c(7,1),
  cowplot::plot_grid(rel_widths = c(2,1), align = "h",
    p1 + theme(legend.position="none"),
    p2 + theme(legend.position="none")
    ),
  legend
)
  
```

Pour illustrer la difficulté, prenons les 9 formations recevant le plus de 
candidatures. Il s'agit d'un groupe d'écoles d'ingénieur, de formations en médecine, 
et de Licences, avec des capacité d'accueil entre 220 et 1260 places.

```{r ps.distrib.max}
ps20 %>%
  arrange(desc(Effectif.total.des.candidats.en.phase.principale)) %>%
  select(Filière.de.formation.très.agrégée,Libellé.formation,Effectif.total.des.candidats.en.phase.principale,Capacité.de.l.établissement.par.formation) %>%
  head(9) %>%
  kableExtra::kable()
```

Regardons maintenant les mention des candidats admis dans ces formations :

```{r ps<.distrib.max.mention, fig.width=8, fig.asp=3/4, fig.retina=TRUE}
ps20 %>%
  arrange(desc(Effectif.total.des.candidats.en.phase.principale)) %>%
  head(9) %>%
  mutate(id = LETTERS[row_number()]) %>% 
  pivot_longer(
    c(Dont.effectif.des.admis.néo.bacheliers.sans.mention.au.bac:Dont.effectif.des.admis.néo.bacheliers.avec.mention.Très.Bien.au.bac),
    names_prefix = "Dont.effectif.des.admis.néo.bacheliers.",
    names_to = "Honor",
    values_to = "Admis"
  ) %>%
  mutate(Honor = factor(Honor,levels=c("fail","sans.mention.au.bac","avec.mention.Assez.Bien.au.bac","avec.mention.Bien.au.bac","avec.mention.Très.Bien.au.bac"), labels=c("Fail","Standard\npass","Honor","High\nhonor","Highest\nHonor"))) %>%
  mutate(label = paste0("(",id,") ",Effectif.total.des.candidats.en.phase.principale," candidates / ",Capacité.de.l.établissement.par.formation," positions")) %>%
  ggplot(aes(x=Honor,y=Admis,fill=Honor)) +
  geom_col() +
  facet_wrap(.~label) +
  scale_fill_manual(values=scales::hue_pal()(5)[2:5]) +
  ylab("Admitted candidates")
```

On peut constater des profils assez variés, allant de formations ne recrutant que 
des mentions TB (A), à des formation recrutant plus de mentions B (E). 

Ajoutons à ces données celles des candidatures. Malheureusement, ces données ne 
sont pas disponibles dans le jeu de données. Nous allons donc faire l'hypothèse
que leur distribution est identique à la distribution des Bac S. 
En réalité, les candidatures sont sans doute encore plus concentrées qu'on l'estime ici.
En effet, les lycéens les mieux classés candidatent plus volontiers dans les 
formations les plus demandées, et vice-versa. Notre hypothèse conduit donc à 
minimiser la difficulté de construire un ordre total parmi les candidatures.


```{r ps.distrib.max.mention.cand, fig.width=8, fig.asp=3/4, fig.retina=TRUE}
menratio <- bac %>%
  group_by(Honor) %>%
  summarise(
    Max = max(Tout.Effectif),
    Tout.Effectif = sum(Tout.Effectif)) %>%
  filter(Honor != "Non admis") %>%
  mutate(
    Ratio = Tout.Effectif / sum(Tout.Effectif),
    Ratio.max = Max / Tout.Effectif) %>%
  mutate(Honor = factor(Honor, labels=c("Fail","Standard\npass","Honor","High\nhonor","Highest\nHonor"))) 
  
ps20 %>%
  arrange(desc(Effectif.total.des.candidats.en.phase.principale)) %>%
  head(9) %>%
  mutate(id = LETTERS[row_number()]) %>% 
  pivot_longer(
    c(Dont.effectif.des.admis.néo.bacheliers.sans.mention.au.bac:Dont.effectif.des.admis.néo.bacheliers.avec.mention.Très.Bien.au.bac),
    names_prefix = "Dont.effectif.des.admis.néo.bacheliers.",
    names_to = "Honor",
    values_to = "Admis"
  ) %>%
  mutate(Honor = factor(Honor,levels=c("sans.mention.au.bac","avec.mention.Assez.Bien.au.bac","avec.mention.Bien.au.bac","avec.mention.Très.Bien.au.bac"), labels=c("Standard\npass","Honor","High\nhonor","Highest\nHonor"))) %>%
  left_join(menratio) %>%
  mutate(Candidats = round(Effectif.total.des.candidats.en.phase.principale * Ratio)) %>%
  pivot_longer(c(Candidats,Admis), names_to = "Type", values_to = "Nombre") %>%
  mutate(label = paste0("(",id,") ",Effectif.total.des.candidats.en.phase.principale," candidates / ",Capacité.de.l.établissement.par.formation," positions")) %>%
  
  ggplot(aes(x=Honor,y=Nombre,fill=Honor, alpha=Type)) +
    geom_col(color="black", position = "identity") +
    scale_alpha_manual(values=c(1,0.5), labels=c("Admitted","Candidates")) +
    scale_fill_manual(values=scales::hue_pal()(5)[2:5]) +
    facet_wrap(.~label) +
    ylab("Candidates and admitted candidates")
```

La différence entre le nombre de candidats et le nombre d'admis s'expliquer par
deux raisons :

- par le haut : le désistement des candidats préférant une autre formation ;
- par le bas : la non admission en raison d'un classement trop bas.

Avec un ordre par mention, ces deux raisons se confondent dans le même groupe 
pour les formations ne recrutant que dans une seule mention.
Les données ne permettent par exemple pas de distinguer ces deux cas dans les
formations (A), (B), (G) et (I).

En revanche, pour les formations recrutant dans plusieurs mentions, 
les non-admissions arrivent essentiellement dans la mention la plus basse du 
recrutement : les mentions Bien pour les formations (F) et (H), et les mentions 
Assez bien pour les formations (C), (D) et (E). Appelons cette mention « frontière » 
car c'est dans celle-ci que se situe la frontière du recrutement.

On peut souvent constater un flou dans cette frontière, par exemple avec le
recrutement d'un petit nombre de sans mention, qui peut s'expliquer soit par
une différence significative entre les résultats du bac et le classement de la 
candidature, soit par l'application de quotas. Ignorons ces cas.

Concentrons-nous sur la frontière des formations (C), (D) et (E) :


```{r ps.distrib.frontiere}
ps20 %>%
  arrange(desc(Effectif.total.des.candidats.en.phase.principale)) %>%
  head(9) %>%
  mutate(id = LETTERS[row_number()]) %>% 
  filter(id %in% c("C","D","E")) %>%
  pivot_longer(
    c(Dont.effectif.des.admis.néo.bacheliers.sans.mention.au.bac:Dont.effectif.des.admis.néo.bacheliers.avec.mention.Très.Bien.au.bac),
    names_prefix = "Dont.effectif.des.admis.néo.bacheliers.",
    names_to = "Honor",
    values_to = "Admis"
  ) %>%
  mutate(Honor = factor(Honor,levels=c("sans.mention.au.bac","avec.mention.Assez.Bien.au.bac","avec.mention.Bien.au.bac","avec.mention.Très.Bien.au.bac"), labels=c("Standard\npass","Honor","High\nhonor","Highest\nHonor"))) %>%
  left_join(menratio) %>%
  mutate(Candidats = round(Effectif.total.des.candidats.en.phase.principale * Ratio)) %>%
  mutate(label = paste0("(",id,") ",Candidats," candidates / ",Admis," positions")) %>%
  pivot_longer(c(Candidats,Admis), names_to = "Type", values_to = "Nombre") %>%
  filter(Honor == "Honor") %>% 
  
  ggplot(aes(x=id, y=Nombre, alpha=Type)) +
    geom_col(color="black", fill = scales::hue_pal()(5)[3], position = "identity") +
    scale_alpha_manual(values=c(1,0.5), labels=c("Positions","Candidates")) +
    facet_wrap(.~label, scales = "free_x") +
    xlab("Curricula") + ylab("Candidates and positions") 
```

Selon notre hypothèse, la formation (C) a admis 88 candidats avec mention AB sur 4400,
la formation (D) 162 sur 3884, et la formation (E) 122 sur 3866.

Or, si on considère que la mention est la bonne précision pour ordonner les 
candidatures, les admis ne sont pas distinguables des non-admis : la décision 
n'est pas équitable.

Ajoutons plus de précision dans les notes. 
Si on rapporte le nombre maximal de candidats partageant exactement la même note
au niveau national à l'effectif de ces formations, on peut faire le calcul suivant :
768 candidats partagent la même note au dixième de point à la frontière dans la 
formation (C), 678 dans formation (E) et 675 dans la formation (F).

```{r ps.distrib.frontiere.nb}
ps20 %>%
  arrange(desc(Effectif.total.des.candidats.en.phase.principale)) %>%
  head(9) %>%
  mutate(id = LETTERS[row_number()]) %>% 
  filter(id %in% c("C","D","E")) %>%
  pivot_longer(
    c(Dont.effectif.des.admis.néo.bacheliers.sans.mention.au.bac:Dont.effectif.des.admis.néo.bacheliers.avec.mention.Très.Bien.au.bac),
    names_prefix = "Dont.effectif.des.admis.néo.bacheliers.",
    names_to = "Honor",
    values_to = "Admis"
  ) %>%
  mutate(Honor = factor(Honor,levels=c("sans.mention.au.bac","avec.mention.Assez.Bien.au.bac","avec.mention.Bien.au.bac","avec.mention.Très.Bien.au.bac"), labels=c("Standard\npass","Honor","High\nhonor","Highest\nHonor"))) %>%
  left_join(menratio) %>%
  mutate(Candidats = round(Effectif.total.des.candidats.en.phase.principale * Ratio)) %>%
  mutate(label = paste0("(",id,") ",Candidats," candidats / ",Admis," places")) %>%
  pivot_longer(c(Candidats,Admis), names_to = "Type", values_to = "Nombre") %>%
  filter(Honor == "Honor") %>%
  mutate(candidats_confondus = round(Nombre * Ratio.max)) %>% 
  filter(Type == "Candidats") %>%
  select(id,Nombre, candidats_confondus)
```

On montre ainsi qu'un dixième de point de plus ou de moins peut faire gagner ou perdre
des centaines de places, et conduire des candidats à être finalement admis ou non, 
sur la base d'une donnée sans pertinence vis-à-vis de l'objectif recherché.
Là encore, l'application de l'algorithme n'est pas équitable, mais seulement pour 
les candidats se situation à la frontière. Les candidats qui en sont loin recevront
la même décision, malgré l'imprécision sur rang qui leur a été attribué.

Ce problème est donc d'autant plus fort que la frontière se situe dans les zones où la 
densité de candidats est la plus forte, mais il est aussi d'autant plus faible que 
le nombre de candidatures est bas pour un nombre de places élevé.

Ainsi, nous avons présenté ici un échantillon des cas extrêmes, qui, sans être exceptionnels, ne 
représentent pas la majorité des formations en France. A l'autre extrême, dès lors 
qu'il y a assez de places pour tous les candidats, l'algorithme est parfaitement 
équitable.

Nous montrons ainsi que le même algorithme peut proposer des solutions 
équitables ou non, selon le contexte dans lequel il est employé, qui dépend
de choix de conception et d'utilisation de l'algorithme, mais aussi de choix 
possiblement politiques, à priori extérieur au problème.

## Conclusion

Pour conclure, en utilisant les données ouvertes sur les notes du bac et les 
recrutements Parcoursup, nous avons montré la difficulté de construire un ordre
total entre des candidats aux formations à l'enseignement supérieur en France, 
en utilisant les notes moyennes au baccalauréat.
Cette difficulté s'explique ici par la qualité limitée des données en regard de 
leur usage.

Les conséquences de cette difficulté se manifestent cependant de façon potentiellement
très différente selon le contexte d'usage. Le même algorithme peut être très 
équitable sur une formation mais pas sur l'autre, et même sur un individu et pas 
sur l'autre.

Nous avons montré que les inéquités se concentrent à la frontière de bascule 
entre plusieurs décisions. Cette frontière ici est située au rang du dernier admis, 
qui peut de ne pas être distinguable du premier non-admis. 
Lorsque c'est le cas, la décision peut être considérée comme inéquitable, sinon arbitraire.

L'identification de la frontière entre ordre pertinent et arbitraire permet 
d'envisager des pistes pour augmenter l'équité de l'affectation, par exemple
par l'utilisation d'un ordre total loin de la frontière, et par le recours au 
tirage au sort dès lors qu'on s'en approche, afin d'être arbitaire mais au moins
pas inéquitable.


### Annexe

Nombre de formations selon le nombre de regroupements (files d'attente) différentes.

```{r files}
ps20 %>%
  mutate(id = row_number()) %>%
  pivot_longer(starts_with("Regroupement."), names_to = "Regroupement.name", values_to = "Regroupement") %>%
  filter(Regroupement != "") %>%
  group_by(id,Sélectivité) %>%
  summarize(nb_grp = n()) %>%
  group_by(Sélectivité,nb_grp) %>%
  summarise(nb_formation = n()) %>%
  ungroup() %>%
  mutate(prop = scales::percent(nb_formation / sum(nb_formation)))
```

Pourcentage de candidates

biais : positif si plus le pourcentage d'admises est supérieur au pourcentage de candidates,
négatif si le pourcentage d'admises est inférieur au pourcentage de candidates.

```{r candidates}
biais <- ps20 %>%
  filter(Effectif.total.des.candidats.ayant.accepté.la.proposition.de.l.établissement..admis. > 50) %>%
  mutate(
    pourcentage.candidates = Dont.effectif.des.candidates.pour.une.formation / Effectif.total.des.candidats.pour.une.formation,
    pourcentage.admises = Dont.effectif.des.candidates.admises / Effectif.total.des.candidats.ayant.accepté.la.proposition.de.l.établissement..admis.,
    biais = pourcentage.candidates - pourcentage.admises,
    pourcentage.candidates.cut = cut(pourcentage.candidates,seq(0,1,0.1))
  ) 

biais %>%
  ggplot(aes(x=pourcentage.candidates, y=biais)) +
  geom_point()
```

```{r biais2}
biais %>%
  ggplot(aes(x=pourcentage.candidates.cut,y=biais)) +
  geom_boxplot()
```



```{r quotas}
quot <- tibble(
  Rang = c(seq(1,15),seq(1,15)),
  Population = c(rep('A',15),rep('B',15)),
  Prediction = c( c(rep(1.0,5),rep(0.5,5),rep(0.0,5)), c(rep(1.0,5),rep(0.5,5),rep(0.0,5)))
)

```



